臺灣基隆地方法院刑事判決　　　　　　　　　　　　　九十三年度訴字第二六七號
　　公　訴　人　臺灣基隆地方法院檢察署檢察官
　　被　　　告　甲○○　男　五.
右列被告因偽造文書等案件，經檢察官提起公訴（九十三年度偵字第一二二五號），
本院判決如左︰
    主  文
甲○○連續行使偽造私文書，足以生損害於他人，處有期徒刑壹年，緩刑肆年。
附表一「借據上盜蓋之印文及偽造之簽名」欄所示偽造之劉月雲印文共陸枚及偽造之
劉月雲署押共貳枚、附表一「取款憑條上盜蓋之印文及偽造之簽名」欄所示偽造之劉
月雲印文共貳拾柒枚及偽造之劉月雲署押共拾捌枚，附表二「借據上盜蓋之印文及偽
造之簽名」欄所示偽造之劉月雲印文捌枚及偽造之劉月雲署押共參枚，均沒收。
    事  實
一、甲○○與劉月雲係夫妻，劉月雲於民國八十三年間，向華南商業銀行股份有限公
    司七堵分行（下稱：華南銀行七堵分行，起訴書誤載為基隆分行）申請貸款新台
    幣（下同）三百萬元，並以其所有之基隆市○○路三０六巷九號三樓房地設定抵
    押權，以為短期擔保放款之擔保品，並經華南銀行七堵分行核准貸款。嗣甲○○
    明知劉月雲已於八十七年二月二十六日死亡，竟意圖為自己不法所有之概括犯意
    ，分別於如附表一所示之借款日期，連續四次（起訴書誤繕為八十八年五月六日
    、八十八年六月二日、八十八年八月十六日、八十九年二月二十五日、八十九年
    四月二十九日，連續五次）前往華南銀行七堵分行，以隱匿劉月雲已經死亡事實
    之詐術，分別在短期擔保放款借據上，盜蓋劉月雲印文各三枚，並偽造劉月雲之
    簽名各一次，而偽造具有私文書性質之上開借據共四張（其中八十八年二月十二
    日、八十八年四月二十日之借據，分別因甲○○申請延展簽定新借據，由華南銀
    行七堵分行收回銷燬而滅失），持交華南銀行七堵分行之承辦行員以行使之，以
    此方式使各該承辦行員丙○○、張蓓馨、陳啟忠等人誤以為劉月雲仍在世，且甲
    ○○係經劉月雲合法授權之人，而分別核准短期貸款如附表一所示之借款金額。
    （以下部分起訴書漏未記載）甲○○並分別於附表一所示之領款日期內，於華南
    商業銀行存摺類存款取款憑條（下稱取款憑條）上盜蓋劉月雲之印文，並偽造劉
    月雲之簽名（詳情如附表二取款憑條上盜蓋之印文及偽造之簽名欄所示），持向
    華南銀行七堵分行之承辦行員行使之，使各該承辦行員陷於錯誤，而分別交付如
    附表一所示領款金額欄所載之金額，致生損害於華南銀行。甲○○復意圖為自己
    不法利益之概括犯意，於附表二所示延展日期（即借款清償到期日），以相同隱
    匿劉月雲死亡之手段，分別在短期擔保放款借據上，盜蓋劉月雲印文並偽造劉月
    雲之簽名（詳情如附表二借據上盜蓋之印文及偽造之簽名欄所示），偽造如附表
    二所示借據共三張，持交華南銀行七堵分行之承辦行員以行使之，使各該承辦行
    員陷於錯誤，而分別同意延展如附表二所示之借款款項，使甲○○取得延期清償
    之不法利益，致生損害於華南銀行。甲○○得款後均花用完畢，且均未按期清償
    借款，經華南銀行申請拍賣抵押物，法院民事執行處以劉月雲已死亡為由駁回聲
    請，華南銀行始知受騙。
二、案經華南銀行訴請台灣基隆地方法院檢察署檢察官偵查起訴。
    理  由
一、訊據被告甲○○坦承連續偽造「劉月雲」印文、署押及偽造借據、取款憑條等私
    文書之犯行不諱，惟矢口否認涉有何詐欺之犯行，辯稱：「第一次以劉月雲名義
    去借款時，銀行行員問伊為何太太劉月雲沒有來，伊告訴行員劉月雲過世了，行
    員表示要辦理繼承才能借款，但因為伊尚欠銀行錢，沒有錢可以還銀行以便辦理
    繼承，加上行員說額度裡面還可借錢，當天行員就讓伊借錢」云云。經查，被告
    前開犯行，業據告訴代理人乙○○指述綦詳，並據證人即承辦上開五筆借款之華
    南銀行七堵分行行員陳啟忠、張蓓馨、丙○○均結證稱：「辦理時不知道劉月雲
    已死亡，不可能在借款人死亡時還同意辦理借款或展期」等語一致（見九十三年
    度偵字第一二二五號案卷第九至十二頁），復有借據影本五張、華南商業銀行存
    摺存款取款憑條十八張、劉月雲授信申請書、華南銀行放款往來明細表影本各一
    份在卷可稽；且一般銀行行員，在得知借款人本人死亡之前提下，斷無可能核准
    連帶保證人繼續以已死亡之借款人名義申請貸款，否則將造成債務主體混淆，日
    後求償無門之窘境，是被告辯稱：「確實已告知承辦人劉月雲已經死亡。承辦人
    員表示要辦理繼承，後來又同意我以劉月雲名義借款」云云，本已有矛盾之處，
    亦與前開常情相悖，且未提出其他證據以實其說，是其所辯，並非可採；至於其
    自白偽造印文、署押及行使偽造私文書部分，與事實相符，可以採信。又查，被
    告自承：「第二次以後，以劉月雲名義向華南銀行借款及申請展延時，沒有再向
    行員說明劉月雲死亡之事實」等情，換言之，被告係劉月雲之夫，對於劉月雲死
    亡之事應較華南銀行行員更為瞭解，其持劉月雲印章前往華南銀行七堵分行辦理
    借款時，自應負有告知銀行承辦人劉月雲死亡事實之義務，其竟故意隱匿不告知
    ，復於借得款項後未清償分文，經華南銀行申請拍賣抵押物，因民事執行處駁回
    聲請始知劉月雲已死亡之事實，是被告所為顯已該當詐欺取財及詐欺得利之構成
    要件，其事證已臻明確，被告犯行應堪認定。
二、核被告所為，係犯刑法第二百十六條、第二百十條之行使偽造私文書罪、第三百
    三十九條第一、二項之詐欺取財、詐欺得利罪。被告先後三次向華南銀行七堵分
    行申請展延清償借款經核准（如附表二所示）部分，係施用詐術使華南銀行行員
    陷於錯誤而同意展期，被告取得延期清償借款之利益，所為應係犯刑法第三百三
    十九條第二項之詐欺得利罪，公訴人漏未斟酌此點，而認被告係犯刑法第三百三
    十九條第一項之詐欺取財罪，尚有未洽，惟其基本社會事實同一，本院自應予以
    審理，並變更此部分之起訴法條。又其於借據及取款憑條上偽造「劉月雲」署押
    與盜蓋印文為偽造私文書之部分行為；其偽造借據、取款憑條等私文書後復持以
    行使，其偽造私文書之低度行為，為行使偽造私文書之高度行為所吸收，均不另
    論罪。被告先後四次以偽造之借據向華南銀行七堵分行申請短期貸款經核准（如
    附表一借款日期、借款金額所示）、於核准貸款後多次以偽造之取款憑條向華南
    銀行七堵分行領取款項（如附表一領款日期、領款金額所示）之犯行，及其先後
    三次以偽造借據向華南銀行七堵分行申請展延清償借款經核准（如附表二所示）
    之犯行，時間緊接，手段相同，顯均係基於概括之犯意所為，均為連續犯，依刑
    法第五十六條規定，分別論以一行使偽造私文書罪、一詐欺取財罪、一詐欺得利
    罪，並均加重其刑。其所犯行使偽造私文書罪、詐欺取財罪、詐欺得利罪三罪間
    ，有方法、結果之牽連關係，為牽連犯，應依刑法第五十五條之規定從一重之行
    使偽造私文書罪處斷。爰審酌被告犯罪之動機係因急需資金週轉、沒有現金先行
    清償銀行貸款以辦理繼承手續，竟隱匿借款人劉月雲死亡之事實，向華南銀行貨
    款，且於得款後將款項花用迨盡，且未清償分文借款，對華南銀行造成金融管理
    及追索之損害程度非輕等一切情狀，量處如主文所示之刑，以示儆懲。又被告前
    未曾受有期徒刑以上刑之宣告，有台灣高等法院被告全國前案紀錄表一紙附卷可
    稽，其犯罪後已深知悔悟，本院認其經此教訓後，當知警惕，應無再犯之虞，因
    認其所宣告之刑，以暫不執行為適當，併予宣告緩刑四年，以勵自新。
三、扣案如附表一「借據上盜蓋之印文及偽造之簽名」欄所示偽造之劉月雲印文共六
    枚及署押共二枚、附表一「取款憑條上盜蓋之印文及偽造之簽名」欄所示偽造之
    劉月雲印文共二十七枚及署押共十八枚，及附表二「借據上盜蓋之印文及偽造之
    簽名」欄所示偽造之劉月雲印文八枚及署押共三枚，均為偽造之印文及署押，不
    問屬於犯人與否，均應依刑法第二百十九條之規定沒收之。至於附表一「借據上
    盜蓋之印文及偽造之簽名」欄編號一、二所示之八十八年二月十二日、八十八年
    四月二十日借據，分別因被告申請延展簽定新借據，而由華南銀行七堵分行收回
    銷燬而滅失等情，業據被告及證人丙○○於本院審理時陳述明確，無從宣告沒收
    ，併此敘明。
據上論斷，應依刑事訴訟法第二百九十九條第一項前段、第三百條，刑法第五十六條
、第二百十條、第二百十六條、第三百三十九條第一項、第二項、第五十五條、第七
十四條第一款、第二百十九條，罰金罰鍰提高標準條例第一條前段，判決如主文。
本案經檢察官張介欽到庭執行職務。
中　　　華　　　民　　　國　　九十三　　年　　　七　　　月　　 十三 　　日
                                臺灣基隆地方法院刑事第二庭
                                    審判長法  官    王  福  康
                                          法  官    齊      潔
                                          法  官    何  怡  穎
右正本證明與原本無誤。
對於本件判決如有不服，應於收受送達後十日內，向本院提出上訴書狀，上訴於臺灣
高等法院，並按他造當事人之人數附具繕本。
                                          書記官    李  繼  業
中　　　華　　　民　　　國　　九十三　　年　　　七　　　月　　 十三 　　日
附表一
┌──┬────┬────┬─────┬────┬────┬────────┬───────┐
│編號│借款日期│借款金額│借據上盜蓋│領款日期│領款金額│取款憑條上盜蓋之│備註          │
│　　│(年月日)│（新台幣│之印文及  │(年月日)│（新台幣│印文及偽造之簽名│              │
│    │        │元）    │偽造之簽名│        │元）    │                │              │
├──┼────┼────┼─────┼────┼────┼────────┼───────┤
│　　│　　  　│        │          │        │　　　　│  　　    　　　│88.2.12借款89.│
│一　│88.2.12 │ 300000 │原借據已滅│88.2.12 │ 300000 │印文二枚簽名一次│2.22到期後，被│
│　　│　  　　│　　　　│失        │        │　　　　│  　　    　　　│告於89.02.25  │
│    │        │        │　        │        │        │                │請展期        │
├──┼────┼────┼─────┼────┼────┼────────┼───────┤
│　　│        │　      │          │88.4.23 │ 175000 │印文二枚簽名一次│88.4.20借款89.│                                    │
│二　│88.4.20 │ 200000 │原借據已滅│88.4.30 │  10000 │印文一枚簽名一次│89.4.20到期後 │                                   │
│　　│　  　　│　　　　│失        │88.5.05 │ 　8000 │印文一枚簽名一次│，被告於89.04 │
│    │        │        │　　      │        │        │                │.29 展期      │
│    │        │        │          │        │        │                │              │
├──┼────┼────┼─────┼────┼────┼────────┼───────┤
│　　│        │        │          │88.5.07 │ 310030 │印文一枚簽名一次│              │
│　　│88.5.06 │ 500000 │印文三枚  │88.5.14 │  20000 │印文二枚簽名一次│              │
│三　│        │        │簽名一次  │88.5.24 │　20000 │印文二枚簽名一次│              │
│　　│　  　　│　　　　│          │88.5.31 │　10000 │印文一枚簽名一次│              │
├──┼────┼────┼─────┼────┼────┼────────┼───────┤
│　　│        │        │          │88.06.05│ 300000 │印文二枚簽名一次│              │
│　　│        │        │          │88.06.07│   5000 │印文一枚簽名一次│              │
│四　│88.6.02 │0000000 │印文三枚  │88.06.11│　14000 │印文一枚簽名一次│              │
│　　│　　  　│　      │簽名一次　│88.06.21│ 190000 │印文二枚簽名一次│              │
│　　│　　  　│　      │　　　　　│88.07.02│　10000 │印文一枚簽名一次│              │
│　　│　　  　│　      │　　　　　│88.07.13│　 5000 │印文一枚簽名一次│              │
│　　│　　  　│　      │　　　　　│88.07.19│ 250000 │印文一枚簽名一次│              │
│　　│　　  　│　      │　　　　　│88.07.27│　15000 │印文三枚簽名一次│              │
│　　│　　  　│　      │　　　　　│88.08.03│　10000 │印文二枚簽名一次│              │
│　　│        │　　　　│　　　　　│88.08.06│ 200000 │印文一枚簽名一次│              │
└──┴────┴────┴─────┴────┴────┴────────┴───────┘
附表二
┌──┬─────┬─────┬────────┬─────────────┐
│編號│延展日期  │延展金額  │借據上盜蓋      │備註                      │
│　　│(年月日)  │（新台幣  │之印文及        │                          │
│    │          │元）      │偽造之簽名      │                          │
├──┼─────┼─────┼────────┼─────────────┤
│一　│89.2.25   │ 300000   │印文三枚        │附表一編號一之借款到期後  │
│　  │          │          │簽名一次        │，經被告申請展期          │
├──┼─────┼─────┼────────┼─────────────┤
│二　│89.4.29   │ 200000　 │印文三枚        │附表一編號二之借款到期後  │
│　  │          │          │簽名一次        │，經被告申請展期          │
├──┼─────┼─────┼────────┼─────────────┤
│三  │88.8.16   │0000000   │印文二枚        │劉月雲83.08.05之借款到期後│
│　　│　　    　│　　　  　│簽名一次        │，經被告申請展期          │
└──┴─────┴─────┴────────┴─────────────┘
附錄論罪法條：
刑法第二百十條：
    偽造、變造私文書，足以生損害於公眾或他人者，處五年以下有期徒刑。
刑法第二百十六條：
    行使第二百十條至第二百十五條之文書者，依偽造、變造文書或登載不實事項或
    使登載不實事項之規定處斷。
刑法第二百十七條：
    偽造印章、印文或署押，足以生損害於公眾或他人者，處三年以下有期徒刑。
    盜用印章、印文或署押，足以生損害於公眾或他人者，亦同。
刑法第三百三十九條第一項：
    意圖為自己或第三人不法之所有，以詐術使人將本人或第三人之物交付者，處五
    年以下有期徒刑、拘役或科或併科一千元以下罰金。
